ACORDAO-COMPLETO-2379577

ACÓRDÃO 2395/2020 ATA 6/2020 - PRIMEIRA CÂMARA

VISTOS, relatados e discutidos estes autos de tomada de contas especial instaurada em desfavor da empresa Farmácia Alcobacabiofarma Ltda, (CNPJ 13.837.729/0001-69) e de suas sócias administradoras Márcia Siena Paraguassu Rocha e Fabrícia da Silva Paraguassu Panhossi, solidariamente, em razão da não comprovação da aplicação dos recursos do Sistema Único de Saúde no âmbito do Programa Farmácia Popular do Brasil - Aqui Tem Farmácia Popular (PFPB) , no período de junho de a outubro de 2015.
ACORDAM os ministros do Tribunal de Contas da União, reunidos em sessão da 1ª Câmara, diante das razões expostas pelo relator, em: 
9.1. julgar irregulares as contas da empresa Farmácia Alcobacabiofarma Ltda. (CNPJ 13.837.729/0001-69) , da Sra. Márcia Siena Paraguassu Rocha (CPF XXX.277.247-XX) , e da Sra. Fabrícia da Silva Paraguassu Panhossi (CPF XXX.931.955-XX) , com fundamento nos arts. 1º, I, 16, III,  'b' e 'c', e 23, III, da Lei 8.443/1992 c/c com os arts. 1º, I, 209, II e III, 210 e 214, III, do RI/TCU;
9.2. condenar aos responsáveis acima mencionados ao pagamento das quantias a seguir especificadas, com a fixação do prazo de 15 (quinze) dias, a contar da notificação, para comprovarem, perante o Tribunal (art. 214, III,  'a' do RI/TCU) , o recolhimento da dívida aos cofres do Fundo Nacional de Saúde, atualizada monetariamente e acrescida dos juros de mora, calculados a partir das datas discriminadas, até a data do recolhimento, na forma prevista na legislação em vigor, com o abatimento de valores acaso já satisfeitos, nos termos da legislação vigente:
	Data
	Valor (R$) 

	03/03/2015
	15.030,03

	03/03/2015
	2.727,81

	02/04/2015
	16.962,27

	02/04/2015
	1.084,97

	05/05/2015
	13.041,57

	05/05/2015
	2.006,27

	12/06/2015
	8.469,60

	12/06/2015
	2.124,60

	15/06/2015
	3.688,74

	15/06/2015
	1.491,84

	03/07/2015
	12.502,35

	03/07/2015
	2.230,54

	05/08/2015
	9.659,70

	05/08/2015
	1.709,40

	06/08/2015
	8.687,25

	06/08/2015
	685,87

	31/08/2015
	18.529,92

	31/08/2015
	1.691,62

	14/10/2015
	14.145,90

	14/10/2015
	317,35

	30/10/2015
	2.812,83

	30/10/2015
	410,04

9.3. aplicar, individualmente, à empresa Farmácia Alcobacabiofarma Ltda. (CNPJ 13.837.729/0001-69) , à Sra. Márcia Siena Paraguassu Rocha (CPF XXX.277.247-XX) , e à Sra. Fabrícia da Silva Paraguassu Panhossi (CPF XXX.931.955-XX) a multa prevista no art. 57 da Lei 8.443/1992, c/c o art. 267 do RI/TCU, no valor de R$ 10.000,00 (dez mil reais) , fixando-lhes o prazo de 15 (quinze) dias, a contar da notificação, para que comprove, perante o Tribunal (art. 214, III,  'a' do RI/TCU) , o recolhimento da dívida aos cofres do Tesouro Nacional, atualizada monetariamente desde a data deste acórdão até a do efetivo recolhimento, se for paga após o vencimento, na forma da legislação em vigor;
9.4. autorizar a cobrança judicial das dívidas, caso não atendidas as notificações, na forma do art. 28, II, da Lei 8.443/1992;
9.5. autorizar, desde logo, caso solicitado e o processo não tenha sido remetido para cobrança judicial, o pagamento das dívidas em até 36 (trinta e seis) parcelas mensais e consecutivas, nos termos do art. 26 da Lei 8.443/1992, c/c o art. 217 do RI/TCU, fixando-se o vencimento da primeira parcela em 15 (quinze) dias, a contar do recebimento da notificação, e o das demais a cada mês, devendo incidir sobre cada valor mensal os correspondentes acréscimos legais, na forma prevista na legislação em vigor, sem prejuízo de alertar os responsáveis de que a falta de comprovação do recolhimento de qualquer parcela implicará o vencimento antecipado do saldo devedor;
9.6. dar ciência deste acórdão ao procurador-chefe da Procuradoria da República no Estado da Bahia, nos termos do § 3º do art. 16 da Lei 8.443/1992, c/c o § 7º do art. 209 do RI/TCU, para adoção das medidas que entender cabíveis.

Tomada de contas especial em razão da não comprovação da aplicação dos recursos do Sistema Único de Saúde no âmbito do Programa Farmácia Popular do Brasil  Aqui Tem Farmácia Popular (PFPB), no período de junho de a outubro de 2015.

Primeira Câmara

Fundo Nacional de Saúde - MS.

3. Interessados/Responsáveis:
3.1. Responsáveis: Fabrícia da Silva Paraguassu Panhossi (XXX.931.955-XX); Farmácia Alcobacabiofarma Ltda - Epp (13.837.729/0001-69); Márcia Siena Paraguassu Rocha (XXX.277.247-XX).

13.1. Ministros presentes: Walton Alencar Rodrigues (Presidente), Benjamin Zymler, Bruno Dantas e Vital do Rêgo.
13.2. Ministros-Substitutos presentes: Augusto Sherman Cavalcanti e Weder de Oliveira (Relator).

ACORDAO-COMPLETO-2420408

Acórdão de Relação 8377/2020 - Primeira Câmara

Acórdão de Relação

WEDER DE OLIVEIRA

Adoto como relatório, com ajustes de forma, a instrução da Secretaria de Controle Externo de Tomada de Contas Especial (Secex-TCE) (peça 73) :
"INTRODUÇÃO
  Cuidam os autos de tomada de contas especial instaurada pelo Fundo Nacional de Saúde/Ministério da Saúde (FNS/MS) , em desfavor da empresa Farmácia Alcobacabiofarma Ltda., solidariamente com o Sr. Antônio Palmeira Paraguassu Neto, na condição de representante legal da referida sociedade empresária, em razão da aplicação irregular de recursos do Sistema Único de Saúde (SUS) no âmbito do Programa Farmácia Popular do Brasil - Aqui Tem Farmácia Popular (PFPB) , no período de junho a setembro de 2015.
HISTÓRICO 
2.  O Programa Farmácia Popular do Brasil - PFPB foi criado pela Lei 10.858, de 13/4/2004, e regulamentado pelo Decreto 5.090, de 20/5/2004, com o objetivo de oferecer à população o acesso a medicamentos considerados essenciais, cumprindo, dessa forma, uma das principais diretrizes da Política Nacional de Assistência Farmacêutica.
3.  O PFPB funcionava por meio de parceria com governos estaduais, prefeituras municipais e instituições públicas, para o atendimento de projetos de implantação e manutenção de unidades próprias, sob responsabilidade da Fundação Oswaldo Cruz (FIOCRUZ) . 
4.  Em 2006, por meio da Portaria n° 491, o Ministério da Saúde - MS expandiu o Programa para utilizar a rede já instalada do comércio varejista de produtos farmacêuticos, o qual recebeu o nome de 'Aqui Tem Farmácia Popular'.  
5.  As farmácias e drogarias privadas que aderem ao programa fornecem aos cidadãos, de forma gratuita, medicamentos para o tratamento de hipertensão, diabetes e asma. Além destes, são disponibilizados, com até 90% de desconto, medicamentos para rinite, dislipidemia, doença de Parkinson, osteoporose, glaucoma, anticoncepcionais e fraldas geriátricas. Para cada venda realizada, o MS reembolsa o comerciante de acordo com tabela de referência de preços de medicamentos elaborada e disponibilizada no seu sítio eletrônico http://portalms.saude.gov.br/acoes-e-programas/Farmácia-popular/legislacao.
6.  Em 2017, a Comissão Intergestores Tripartite (CIT) decidiu extinguir a rede própria do programa, passando o 'Aqui Tem Farmácia Popular' a ser o único meio de se obter medicamentos no âmbito do PFPB. 
7.  A presente TCE originou-se de constatações do Departamento Nacional de Auditoria do SUS (Denasus) em auditoria realizada em abril de 2016 com a finalidade de avaliar a execução do Programa Farmácia Popular do Brasil junto à empresa Farmácia Alcobacabiofarma Ltda., abrangendo o período de junho a setembro de 2015, com foco no cumprimento das normas estabelecidas pela Portaria 971/MS/GM, de 15/5/2012, vigente à época, que dispõe sobre o Programa Farmácia Popular do Brasil.
8.  De acordo com o Relatório de Auditoria nº 16466 e seus anexos (peça 9-24) , foram constatadas irregularidades que representavam R$ 140.010,47, em valores históricos. 
9.  Foram constatadas, no referido Relatório, as seguintes irregularidades:
9.1.  Falta e/ou falha na documentação comprobatória de dispensações de medicamentos do Programa Farmácia Popular do Brasil, caracterizada por:
  a) registro de dispensação de medicamentos e correlatos sem a comprovação da aquisição por meio de notas fiscais;
  b) não apresentação de cupons vinculados e suas respectivas receitas médicas;
10.    O detalhamento do débito apurado pelo Denasus consta das peças 10 a 18. 
11.  Diante das constatações o Denasus deu oportunidade de defesa aos responsáveis, em obediência aos princípios constitucionais que asseguram o direito ao contraditório e à ampla defesa, como demonstram as notificações expedidas em 25/5/2016, 22/7/2016, 20/9/2016 e 23/11/2016 (peça 7, p.1-4) . Conforme cita o Relatório de Auditoria nº 16466, os responsáveis não apresentaram justificativas para as irregularidades apontadas (peça 7 a 9) . 
12.    Superada a fase de defesa administrativa, foram emitidas notificações de cobrança pela Secretaria Executiva do FNS aos responsáveis, em ofícios emitidos em 19/9/2017 e 23/3/2017 (peça 7, p. 5-10) . Constam dos autos os avisos que comprovam o recebimento das comunicações (peça 1) .
13.  Assim, o motivo que levou à instauração da presente Tomada de Contas Especial está materializado por prejuízo causado pela Farmácia Alcobacabiofarma Ltda. ao Programa Farmácia Popular do Brasil, no valor histórico de R$ 140.010,47, no período compreendido entre junho a outubro de 2015, tendo em vista irregularidades que contrariaram as normas vigentes à época, especialmente a Portaria 971/GM/MS de 15/5/2012, frente às constatações apontadas no Relatório de Auditoria nº 16466 do Denasus (peça 9-24) e consolidadas na Matriz de Responsabilização acostada pelo órgão instaurador (peça 6) .
14.  Com base no Relatório de Auditoria do Denasus e com fundamento na IN/TCU 71/2012, alterada pela IN/TCU 76/2016 e DN/TCU 155/2016, o Fundo Nacional de Saúde autorizou a instauração de Tomada de Contas Especial (peça 5) .
15.  O Relatório Completo do Tomador de Contas Especial nº 245/2017 (peça 32) registra a apuração dos fatos, a quantificação do dano, bem como a identificação dos responsáveis, nos termos do art. 2º da IN TCU 71/2012.
16.  Registra, ainda, que foi dada oportunidade de defesa aos responsáveis, conforme as notificações relacionadas no item "V" do relatório do tomador, expedidas visando a regularização das contas e o ressarcimento do dano (peça 32, p. 7) . Conforme item 'VI' do mesmo relatório, os responsáveis apresentaram defesa, após a emissão do Relatório de Auditoria, a qual, no entanto, não foi suficiente para ilidir as irregularidades constatadas (peça 32, p. VI) . A defesa escrita se encontra na peça 3. 
17.  O Tomador de Contas Especial, em seu Relatório nº 245/2017 (peça 32, p. 10) , chegou às mesmas conclusões quanto às irregularidades apuradas pelo Denasus no Relatório de Auditoria nº 16466 (peça 9-24) . 
18.  Por fim, o tomador de contas concluiu pela responsabilização da empresa Farmácia Alcobacabiofarma Ltda. solidariamente com o Sr. Antônio Palmeira Paraguassu Neto, quantificando-se o débito no valor de R$ 181.017,96, atualizado em 6/12/2017 (peça 32, p. 1) . A inscrição em conta de responsabilidade, no SIAFI, foi efetuada mediante a Nota de Lançamento de Sistema 2017NS078182, de 6/12/2017 (peça 25) .
19.  Uma vez concluída a TCE no âmbito do Fundo Nacional de Saúde, esta foi remetida ao Ministério da Transparência e Controladoria-Geral da União, o qual emitiu o   Relatório de Auditoria 1074/2018 (peça 33) , que anui com as irregularidades constatadas no Relatório de Auditoria nº 16466 (peça 9-24) e Relatório de Tomada de Contas Especial nº 245/2017 (peça 32) . 
20.  Diante disso, a Secretaria de Controle Interno certificou a irregularidade das contas (peça 34) , acompanhado do parecer do dirigente do órgão de controle interno (peça 35) , tendo o Ministro de Estado da Saúde, Sr. Gilberto Occhi, registrado o conhecimento das conclusões daquele órgão de controle interno (peça 36) . 
21.  Autuada no TCU em 03/12/2018, foi realizada Instrução Preliminar com proposta de citação (peça 37) da empresa Farmácia Alcobacabiofarma Ltda., CNPJ 13.837.729/0001-69, da Sra. Márcia Siena Paraguassu Rocha, CPF XXX.277.247-XX, e da Sra. Fabrícia da Silva Paraguassu Panhossi, CPF XXX.931.955-XX, proposta essa que obteve parecer favorável da Subunidade (peça 38) e da Unidade (peça 39) . O Sr. Antônio Palmeira Paraguassu Neto não foi citado por se constatar que não era administrador do referido estabelecimento comercial à época das ocorrências.
22.  Os responsáveis foram citados por meio dos ofícios:
a)  empresa Farmácia Alcobacabiofarma Ltda.: 0768/2019-TCU/Secex-TCE (peça 44) , tendo tomado ciência no dia 8/3/2019, conforme atesta o AR constante da peça 46;
Sra. Márcia Siena Paraguassu Rocha: 0769/2019, 1943/2019, 1943/2019 e 1944/2019 -TCU/Secex-TCE (peça 43, 58-60) , tendo tomado ciência no dia 6/5/2019, conforme atesta o AR constante da peça 65;
b)  Sra. Fabrícia da Silva Paraguassu Panhossi: 0767/2019, 1920/2019, 1926/2019, 1928/2019 e 1930/2019-TCU/Secex-TCE (peça 45, 54-57) , tendo tomado ciência no dia 6/5/2019, conforme atesta o AR constante da peça 62;
23.  No dia 26/3/2019, foi juntada procuração outorgando à Sra. Fernanda Palmeira Fernandes, OAB/BA 55221, poderes para representar a empresa Farmácia Alcobacabiofarma Ltda. (peça 49) .
24.  Também no dia 26/3/2019, a empresa Farmácia Alcobacabiofarma Ltda. apresentou suas alegações de defesa (peça 50) .
25.  No dia 24/5/2019, foram juntadas procurações outorgando à Sra. Fernanda Palmeira Fernandes, OAB/BA 55221, poderes para representar a Sra. Fabrícia da Silva Paraguassu Panhossi (peça 67) e a Sra. Márcia Siena Paraguassu Rocha (peça 68) .
26.  Também no dia 25/5/2019, a Sra. Márcia Siena Paraguassu Rocha e a Sra. Fabrícia da Silva Paraguassu Panhossi apresentaram suas alegações de defesa (peças 69 e 70) .
ANÁLISE DOS PRESSUPOSTOS DE PROCEDIBILIDADE DA IN/TCU 71/2012
Inexistência de Prejuízo ao Contraditório e Ampla Defesa
27.  Verifica-se que não há prejuízo ao contraditório e ampla defesa, uma vez que não houve o transcurso de mais de dez anos desde o fato gerador sem que tenha havido a notificação dos responsáveis pela autoridade administrativa federal competente (art. 6º, inciso II, c/c art. 19 da IN/TCU 71/2012, modificada pela IN/TCU 76/2016) , pois os recursos transferidos e as despesas impugnadas referem-se ao exercício de 2015, e os responsáveis foram notificados sobre as irregularidades pela autoridade administrativa competente em 2016 e 2017, conforme descrito no Relatório Completo do Tomador de Contas Especial nº 245/2017 (peça 32, p. 7) .
Valor de Constituição da TCE
28.  Verifica-se, também, que o valor atualizado do débito apurado (sem juros) em 1/1/2017 é de R$ 156.129,75, portanto superior ao limite mínimo de R$ 100.000,00, na forma estabelecida conforme os arts. 6º, inciso I, e 19 da IN/TCU 71/2012, modificada pela IN/TCU 76/2016.
VERIFICAÇÃO DA EXISTÊNCIA DE OUTROS DÉBITOS
29.    Em atenção ao comando contido no item 9.4 do Acórdão 1772/2017-TCU-Plenário, de relatoria do Exmo. Ministro-Substituto Augusto Sherman Cavalcanti, e em atendimento ao disposto no art. 6º, § 1º, da Instrução Normativa TCU 71/2012, informa-se que não foi constatada a existência de outros débitos imputáveis aos responsáveis arrolados nestes autos em demais processos em tramitação no Tribunal. 
EXAME TÉCNICO
Esgotamento da via administrativa do Ministério da Saúde para ressarcimento do dano
30.    Preliminarmente, oportuno consignar que, nos termos do art. 23, § 1º, do Decreto 7.827/2012, que regulamenta a Lei Complementar 141/2012, e item 9.3.5.2 do Acórdão 1072/2017-TCU-Plenário (Relator Min. Bruno Dantas) , foram esgotadas, na via administrativa de controle interno do Ministério da Saúde, as medidas para ressarcimento do dano, conforme notificações aos responsáveis constantes da peça 7. 
Caracterização das irregularidades geradoras do dano ao erário
31.  Extrai-se da situação sintetizada na seção 'histórico' desta instrução que o tomador de contas identificou como ilícito gerador do dano as seguintes irregularidades:
31.1.  falta e/ou falha na documentação comprobatória de dispensações de medicamentos do Programa Farmácia Popular do Brasil, caracterizada por
a)   Ocorrência 1: registro de dispensação de medicamentos e correlatos sem a comprovação da aquisição por meio de notas fiscais;
Dispositivos violados: arts. 23 e 39 da Portaria GM/MS nº 971/2012;
Responsáveis: Farmácia Alcobacabiofarma Ltda., Sra. Márcia Siena Paraguassu Rocha e Sra. Fabrícia da Silva Paraguassu Panhossi, na condição de sócias administradoras;
Condutas: registrar a dispensação de medicamentos e correlatos sem a comprovação da aquisição por meio de notas fiscais;
Evidência: constatações 441285 e 441286 (peça 9, p. 5-7) .
b)   Ocorrência 2: não apresentação de cupons vinculados e suas respectivas receitas médicas;
Dispositivos violados: art. 39 da Portaria GM/MS nº 971/2012;
Responsáveis: Farmácia Alcobacabiofarma Ltda., Sra. Márcia Siena Paraguassu Rocha e Sra. Fabrícia da Silva Paraguassu Panhossi, na condição de sócias administradoras.
Condutas: não apresentar cupons vinculados e suas respectivas receitas médicas;
Evidência: constatação 441297 (peça 10, p. 1) .
c)   Valor histórico do débito: R$ 140.010,47.
32.  Ressalte-se que, na lista das ocorrências acima, foi excluído o Sr. Antônio Palmeira Paraguassu Neto, pois não detinha poderes de administração, conforme dados extraídos da base da Receita Federal. Ademais, foram adicionadas as sócias administradoras da Farmácia Alcobacabiofarma Ltda.
33.  Conforme discorrido a seguir no tópico desta peça instrutória intitulado 'Responsabilização da Pessoa Física dos Empresários Individuais, Sócios e Dirigentes dos Estabelecimentos Comerciais e Individualização das Condutas', está devidamente caracterizada a responsabilidade de cada pessoa, física e jurídica, incluída na relação de responsáveis desta tomada de contas especial, tendo em vista a natureza jurídica da farmácia ou drogaria, bem como o papel que as pessoas físicas exerciam  à frente do negócio.
Responsabilização da Pessoa Física dos Empresários Individuais, Sócios e Dirigentes dos Estabelecimentos Comerciais e Individualização das Condutas
34.    Em pesquisa à base de dados de Acórdãos do TCU, localiza-se três processos julgados referentes ao Programa Farmácia Popular do Brasil que já tiveram acórdãos publicados, os TCs Processo 002.874/2014-8, Processo 003.274/2013-6 e Processo 030.027/2017-9. Em todos esses processos foi considerada a responsabilização solidária do representante legal e da empresa, não se vislumbrando motivo para entendimento diverso.
35.  Em raciocínio convergente, embora não se veja de pronto no arcabouço jurídico estabelecido para o Programa Farmácia Popular do Brasil condições inequívocas para o enquadramento in totum na Súmula TCU 286, quando a pessoa jurídica de direito privado responde solidariamente com seus administradores pelos danos causados ao erário na aplicação desses recursos, entende-se cabível invocar aquele entendimento considerando uma situação fática e continuada, amparada em seguidas portarias e concertações com as farmácias participantes, caracterizando uma ação pública, com recursos públicos a elas transferidos.
36.  Em julgado mais recente (Acórdão 5259/2018-TCU-1ª Câmara, relator Ministro Vital do Rêgo, proferido no TC Processo 030.027/2017-9) , os posicionamentos da unidade técnica, do Ministério Público Junto ao TCU e do Relator foram uníssonos por considerar o caráter convenial conferido às avenças firmadas com farmácias e drogarias privadas pelo Programa Farmácia Popular do Brasil, o que corrobora a citação da pessoa jurídica em solidariedade com a pessoa física dos seus administradores. Cita-se trecho do Voto condutor do referido Acórdão:
Com relação à matéria de fato, como bem ressaltou o MPTCU, a norma que instituiu o PFPB (art. 2º, inciso II, da Portaria 184/2011, sucedido pelo art. 2º, inciso II, Portaria 111/2016) atribuiu ao programa, expressamente, a natureza de convênio, por meio do qual é outorgado ao particular (farmácia ou drogaria integrante da rede privada) a gestão de recursos públicos. Assim, ao assumir voluntariamente o múnus público de gestão de recursos do PFPB, o particular se submete à obrigação de prestar contas, conforme disposto no artigo 70, parágrafo único, da Constituição, e, eventual responsabilização em caso mau uso dos recursos geridos, consoante dispõe o artigo 71, inciso II, da CF/1988.
Nesse contexto, compartilho o entendimento do MPTCU, no sentido de que, ao se considerar a gestão de recursos públicos no âmbito de uma pessoa jurídica de direito privado, as decisões das pessoas naturais administradoras dessa pessoa jurídica determinam a destinação a ser dada àqueles recursos públicos. Isso faz com que, além da pessoa jurídica, também seus administradores sejam obrigados, pessoalmente, a comprovar a regular aplicação dos recursos públicos submetidos às suas decisões, a exemplo do que deliberou esta Corte no Acórdão 8969/2016-TCU-Segunda Câmara (Rel. Min. Raimundo Carreiro) .
37.  Tal entendimento se aplica integralmente nos casos em que o estabelecimento comercial farmacêutico é uma sociedade por quotas de responsabilidade limitada (Ltda.) , devendo ser chamados aos autos a pessoa jurídica em solidariedade com a (s) pessoa (s) física (s) do (s) sócio (s) -administrador (es) , com suas responsabilidades restritas aos períodos de administração, bem como nos casos de empresa individual de responsabilidade limitada (Eireli) , chamando essa pessoa jurídica em solidariedade com a pessoa física do dirigente.
38.  Há também os casos de farmácias e drogarias estabelecidas sob a natureza jurídica de empresário individual, onde a pessoa física (empresário) responde por todos os atos, fatos, direitos e obrigações decorrentes da atividade empresarial desempenhada, inclusive com seu patrimônio pessoal. Nesse caso não há personalidade jurídica de direito privado. Os empresários individuais se equiparam a pessoa jurídica apenas para fins fiscais, nos termos do art. 2º do Decreto-Lei 1.706, de 23 de outubro de 1979.
39.    Nesses casos, não há que se falar da aplicação da Súmula 286-TCU, tampouco da desconsideração da personalidade jurídica, pois está claro que não há pessoa jurídica nessa relação, bastando então constar da relação de responsáveis dos autos a pessoa física do empresário individual. 
40.  Nesse sentido já se manifestou esta Corte de Contas, no Acórdão 2737/2013-TCU-Plenário, da relatoria do Min. Augusto Sherman Cavalcanti:
  14. Como consta da manifestação do Secretário da Serur, o empresário é pessoa física, titular da empresa, e, no caso de empresário individual não há personalidade jurídica diversa,'logo, não há que se falar em pessoa jurídica, mas, apenas, em pessoa física.'
    15. Nesse sentido, conforme consignado nos Acórdão 1563/2012-TCU-Plenário, 1870/2010 - Primeira Câmara e 615/2008 - Segunda Câmara, a empresa individual não tem personalidade diversa e separada do titular, constituindo uma única pessoa e um único patrimônio.
41.  O caso concreto tratado nesta TCE envolve o estabelecimento comercial Farmácia Alcobacabiofarma Ltda., CNPJ 13.837.729/0001-69, que está constituído sob a natureza jurídica de sociedade por quotas de responsabilidade limitada, devendo assim serem citados seus sócios administradores constantes do quadro societário à época das ocorrências, a saber:
a)  Sra. Márcia Siena Paraguassu Rocha, CPF XXX.277.247-XX, sócia administradora no período de 29/7/2009 a 21/6/2016; e
b)  Sra. Fabrícia da Silva Paraguassu Panhossi, CPF XXX.931.955-XX, sócia administradora no período de 29/7/2009 até a presente data.
42.  Considerando os ilícitos acima identificados, a imputação de responsabilidade atende aos pressupostos estabelecidos na jurisprudência desta Corte de Contas. Com efeito, há elementos para individualizar as condutas, o nexo de causalidade entre estas e as irregularidades geradoras do dano e está caracterizada a atuação, no mínimo culposa, dos responsáveis, conforme resumido na matriz de responsabilização anexa a esta instrução e demonstrado na descrição das ocorrências listadas no tópico retro 'Caracterização das Irregularidades Geradoras do Dano ao Erário'.
43.   Em primeira análise, portanto, encontram-se elementos probatórios nos autos que autorizam a responsabilização da empresa Farmácia Alcobacabiofarma Ltda. e das Sras. Márcia Siena Paraguassu Rocha e Fabrícia da Silva Paraguassu Panhossi, na condição de sócias administradoras.
44.  Na seara do Direito Financeiro, é cediço que cabe ao responsável demonstrar, por meio da documentação exigida nos normativos do PFPB, a boa e regular aplicação dos recursos públicos federais geridos no âmbito do referido programa, ainda que tais recursos financeiros lhes tenham sido repassados posteriormente à dispensação dos medicamentos, pois fora feito com base nas informações prestadas pelo estabelecimento comercial farmacêutico à luz das exigências previamente estabelecidas e aceitas pelo ente privado. 
45.  Cabia às pessoas aqui responsabilizadas comprovar, por meio de documentos hábeis (notas fiscais de entrada, receitas médicas, cupons vinculados, cupons fiscais etc.) , que as dispensações de medicamentos respeitaram os normativos do programa.
ALEGAÇÕES DE DEFESA
46.  Nos documentos constantes das peças 50, 69 e 70, todos de igual teor, alegam as responsáveis que:
a)  as irregularidades apontadas teriam ocorrido por meros erros procedimentais da empresa - que nunca teria recebido qualquer suporte por parte do Ministério da Saúde - e, também, por casos de força maior que fugiriam ao controle da empresa e não puderam ser previstos ou evitados. Alguns cupons e notas não haveriam sido entregues por terem sido perdidos em decorrência de uma forte chuva ocorrida em agosto de 2016, a qual teria quebrado o telhado do local de armazenamento da empresa, e que a ilegibilidade de outros teria ocorrido pela deterioração do tempo, não possuindo a empresa controle sobre tais eventos;
b)  nos termos do artigo 153, inciso III, do CTN, para que a cobrança de um crédito tributário seja redirecionada para a figura dos representantes legais da empresa, precisa haver necessariamente uma comprovação cabal que houve excesso de poder ou infração à lei. Ou seja, para que a pessoa do sócio seja penalizada, precisa haver provas de que ele tenha se beneficiado pessoalmente ou que tenha havido a dissolução irregular da pessoa jurídica;
c)  haveria duplicidade de procedimento com o mesmo objeto, já que existiria investigação do Ministério Público Federal a esse respeito, o que configuraria bis in idem, uma vez que a empresa correria em risco de ser penalizada por ambos órgãos. Dessa forma, alegam que deve o TCU oficiar o MPF para que o inquérito fosse arquivado, ou ao menos que se suspendesse até que o processo no TCU fosse decidido;
d)  em nenhum momento após a adesão da empresa ao Programa Aqui tem Farmácia Popular, teria ocorrido qualquer solicitação de posições de estoque. Assim sendo, não foram recebidas quaisquer informações e sequer assistência do referido Programa que dissessem respeito à apresentação de inventário ou posição de estoque, sendo inviável materialmente para a defendente apresentar tal documentação retroativa, que inclusive não seria cobrada pela Portaria que rege o referido programa.
ANÁLISE
Caso fortuito e força maior
47.  Em relação à alínea 'a', a mera alegação de perda dos documentos em virtude de caso fortuito ou de força maior, sem que haja elementos de convicção que demonstrem sua ocorrência, bem como a adoção de todas medidas idôneas para evitar suas consequências, não é suficiente para afastar a violação aos arts. 23 e 39 da Portaria GM/MS nº 971/2012. 
48.  Ademais, conforme o art. 22 da supramencionada Portaria, é de responsabilidade do estabelecimento manter por cinco anos para apresentação, sempre que necessário, as vias assinadas dos cupons vinculados e cupons fiscais em ordem cronológica de emissão, com arquivamento de duas cópias, uma em meio físico e outra em meio magnético e/ou arquivo digitalizado, no próprio estabelecimento.
49.  Dessa forma, não assiste razão aos defendentes, já que não foi comprovada a ocorrência do evento que haveria destruído os documentos originais. Ademais, deveria também ser comprovada a destruição das cópias físicas e das em meio magnético e/ou arquivo digitalizado, já que, somente assim, não haveria possibilidade de entregar os documentos solicitados. 
50.  Quanto à ilegibilidade dos documentos em virtude da deterioração ocasionada pelo tempo, também não assiste razão aos defendentes, já que deveriam comprovar, além da deterioração dos documentos originais, a deterioração das cópias físicas e das em meio magnético e/ou digitalizadas. 
Responsabilização da Pessoa Física dos Empresários Individuais, Sócios e Dirigentes dos Estabelecimentos Comerciais
51.  Com relação à alínea 'b', conforme amplamente discorrido nos itens 32 a 43 dessa instrução, o Tribunal de Contas da União, em seus julgados mais recentes, tem obrigado, além da pessoa jurídica, também seus administradores, de forma pessoal, a comprovar a regular aplicação dos recursos públicos submetidos às suas decisões, a exemplo do Acórdão 5259/2018-TCU-1ª Câmara, relator Ministro Vital do Rêgo.
52.  Dessa forma, não assiste razão aos defendentes a alegação de que, no caso em tela, os representantes legais da empresa não podem ser responsabilizados, já que a jurisprudência mais recente do Tribunal dispõe em sentido contrário.
Princípio da independência das instâncias
53.  Com relação à alínea "c", é jurisprudência pacífica do TCU que aplicam-se aos processos de controle externo o princípio da independência das instâncias, segundo o qual os trabalhos desenvolvidos em várias instâncias sobre o mesmo fato correm de forma independente, o que pode desencadear condenações simultâneas nas esferas cível, criminal e administrativa (Acórdão 3125/2013-TCU-Plenário, rel. min. Raimundo Carreiro) .
54.  Dessa forma, em respeito ao princípio da independência das instâncias, não assiste razão às defendentes quanto à necessidade de arquivamento ou suspensão do procedimento em curso no Ministério Público Federal, já que não se configura bis in idem.
Comprovação do estoque
55.  Por fim, com relação à alínea 'd', a lei fiscal determina que a pessoa jurídica, além dos livros de contabilidade previstos em leis e regulamentos, deverá possuir livro para registro de inventário, o qual tem por objetivo registrar todas as mercadorias em estoque quando do levantamento do balanço da empresa (RIR/199, arts. 260 e 261, vigente à época) .
56.  Ademais, conforme art. 11 do Decreto nº 1651/1995, os órgãos do SUS e as entidades privadas, que dele participarem de forma complementar, ficam obrigados a prestar, quando exigida, ao pessoal em exercício no SNA e à Comissão Corregedor, toda informação necessária ao desempenho das atividades de controle, avaliação e auditoria, facilitando-lhes o acesso a documentos, pessoas e instalações.
57.  Dessa forma, o livro de registro de inventário é documento obrigatório pelas leis fiscais, devendo os estabelecimentos participantes do PFPB apresentá-lo sempre que requisitado pelo pessoal em exercício no SNA. O livro de inventário, no caso em tela, possui por finalidade comprovar a existência em estoque dos medicamentos dispensados no âmbito do PFPB. 
Culpabilidade
58.  No âmbito do TCU, é considerado de boa-fé o responsável que, embora tenha concorrido para o dano ao erário ou outra irregularidade, seguiu as normas pertinentes, os preceitos e os princípios do direito. A análise, portanto, é feita sob o ponto de vista objetivo, sem que seja necessária a comprovação de má-fé (dolo) , mas apenas da ausência de boa-fé objetiva (Acórdão 7936/2018-TCU-Segunda Câmara, rel. Min. Augusto Sherman) .
59. Dessa forma, não é possível atestar a boa-fé dos responsáveis, já que o dano decorreu justamente do descumprimento das normas do PFPB e de preceitos e princípios do direito. É razoável afirmar que era possível aos responsáveis ter consciência da ilicitude dos atos, sendo-lhes exigível conduta diversa.
Verificação do Prazo de Prescrição da Pretensão Punitiva
60.  Observa-se não ter ocorrido a prescrição da pretensão punitiva por parte do TCU que, nos termos do entendimento firmado no Acórdão 1441/2016-TCU-Plenário (Rel. Ministro Benjamin Zymler) , subordina-se ao prazo geral de prescrição indicado no art. 205 do Código Civil, qual seja, dez anos contados a partir da data de ocorrência da irregularidade sancionada, nos termos do art. 189 do Código Civil. As irregularidades discutidas nesta TCE ocorreram no exercício de 2015, portanto há menos de 10 anos.
CONCLUSÃO
61.    Em face da análise promovida nos itens 44 a 55 da seção "Exame Técnico", propõe-se rejeitar as alegações de defesa apresentadas pela Sra. Márcia Siena Paraguassu Rocha, CPF XXX.277.247-XX, pela Sra. Fabrícia da Silva Paraguassu Panhossi, CPF XXX.931.955-XX, e pela empresa Farmácia Alcobacabiofarma Ltda., CNPJ 13.837.729/0001-69, uma vez que não foram suficientes para sanear as irregularidades a elas atribuídas.
62.  Por fim, inexistindo nos autos elementos que permitam concluir pela ocorrência de boa-fé ou de outros excludentes de culpabilidade na conduta das responsáveis, propõe-se que suas contas sejam julgadas irregulares e que as responsáveis sejam condenadas em débito, bem como aplicada a multa prevista no art. 57 da Lei 8.443/1992.
PROPOSTA DE ENCAMINHAMENTO
63.  Diante do exposto, submetem-se os autos à consideração superior, propondo:
a)    excluir da relação processual o Sr. Antônio Palmeira Paraguassu Neto, CPF XXX.528.305-XX, por não deter poderes de administração à época das ocorrências; 
b)  com fundamento nos arts. 1º, inciso I, 16, inciso III, alínea 'd' da Lei 8.443/1992 c/c os arts. 19 e 23, inciso III, da mesma Lei, e com arts. 1º, inciso I, 209, inciso IV, 210 e 214, inciso III, do Regimento Interno, que sejam julgadas irregulares as contas da empresa Farmácia Alcobacabiofarma Ltda., CNPJ 13.837.729/0001-69, da Sra. Márcia Siena Paraguassu Rocha, CPF XXX.277.247-XX, e da Sra. Fabrícia da Silva Paraguassu Panhossi, CPF XXX.931.955-XX, e condená-las ao pagamento das quantias a seguir especificadas, com a fixação do prazo de quinze dias, a contar das notificações, para comprovar, perante o Tribunal (art. 214, inciso III, alínea "a", do Regimento Interno) , o recolhimento das dívidas aos cofres do Fundo Nacional de Saúde, atualizadas monetariamente e acrescidas dos juros de mora, calculados a partir das datas discriminadas, até a data dos recolhimentos, na forma prevista na legislação em vigor, abatendo-se, na oportunidade, os valores já ressarcidos:
	Data
	Valor (R$) 

	03/03/2015
	15.030,03

	03/03/2015
	2.727,81

	02/04/2015
	16.962,27

	02/04/2015
	1.084,97

	05/05/2015
	13.041,57

	05/05/2015
	2.006,27

	12/06/2015
	8.469,60

	12/06/2015
	2.124,60

	15/06/2015
	3.688,74

	15/06/2015
	1.491,84

	03/07/2015
	12.502,35

	03/07/2015
	2.230,54

	05/08/2015
	9.659,70

	05/08/2015
	1.709,40

	06/08/2015
	8.687,25

	06/08/2015
	685,87

	31/08/2015
	18.529,92

	31/08/2015
	1.691,62

	14/10/2015
	14.145,90

	14/10/2015
	317,35

	30/10/2015
	2.812,83

	30/10/2015
	410,04

c)  aplicar à empresa Farmácia Alcobacabiofarma Ltda., CNPJ 13.837.729/0001-69, à Sra. Márcia Siena Paraguassu Rocha, CPF XXX.277.247-XX, e à Sra. Fabrícia da Silva Paraguassu Panhossi, CPF XXX.931.955-XX, individualmente, a multa prevista no art. 57 da Lei 8.443/1992 c/c o art. 267 do Regimento Interno, com a fixação do prazo de quinze dias, a contar das notificações, para comprovar, perante o Tribunal (art. 214, inciso III, alínea "a", do Regimento Interno) , o recolhimento das dívidas aos cofres do Fundo Nacional de Saúde, atualizadas monetariamente desde a data do acórdão até a dos efetivos recolhimentos, se forem pagas após o vencimento, na forma da legislação em vigor;
d)    autorizar, desde logo, nos termos do art. 28, inciso II, da Lei 8.443/1992, a cobrança judicial das dívidas, caso não atendidas as notificações;
e)  autorizar, desde logo, e com fundamento no art. 26, da Lei 8.443/1992 c/c o art. 217, do Regimento Interno do TCU, o parcelamento das dívidas em até 36 parcelas, devendo incidir, sobre cada uma, os encargos legais devidos, sem prejuízo de alertá-los de que, caso optem por essa forma de pagamento, a falta de comprovação do recolhimento de qualquer parcela implicará o vencimento antecipado do saldo devedor, nos termos do art. 26, parágrafo único, e 59, da Lei 8.443/1992 c/c o art. 217, § 2º, do Regimento Interno do TCU;
f)  encaminhar cópia da deliberação ao Procurador-Chefe da Procuradoria da República na Bahia, nos termos do § 3º do art. 16 da Lei 8.443/1992 c/c o § 7º do art. 209 do Regimento Interno do TCU, para adoção das medidas cabíveis; e comunicar-lhe que o relatório e o voto que a fundamentarem podem ser acessados por meio do endereço eletrônico www.tcu.gov.br/acordaos e que, caso haja interesse, o Tribunal pode enviar-lhe cópia desses documentos sem qualquer custo."
O MP/TCU, representado pelo procurador Júlio Marcelo de Oliveira, em seu parecer regimental concordou com a manifestação da Secex-TCE (peça 76) .
É o relatório.

8.1. Fernanda Palmeira Fernandes (55221/OAB-BA), representando Márcia Siena Paraguassu Rocha, Fabrícia da Silva Paraguassu Panhossi e Farmácia Alcobacabiofarma Ltda - Epp.

Procurador Júlio Marcelo de Oliveira.

TOMADA DE CONTAS ESPECIAL. PROGRAMA FARMÁCIA POPULAR DO BRASIL. IRREGULARIDADES NA APLICAÇÃO DOS RECURSOS DO PROGRAMA. CONTAS IRREGULARES. DÉBITO. MULTA.

TOMADA DE CONTAS ESPECIAL (TCE)

Secretaria de Controle Externo de Tomada de Contas Especial (Secex-TCE).

Trata-se de tomada de contas especial (TCE) instaurada em desfavor da empresa Farmácia Alcobacabiofarma Ltda, (CNPJ 13.837.729/0001-69) e de suas sócias administradoras Márcia Siena Paraguassu Rocha e Fabricia da Silva Paraguassu Panhossi, solidariamente, em razão da não comprovação da aplicação dos recursos do Sistema Único de Saúde no âmbito do Programa Farmácia Popular do Brasil - Aqui Tem Farmácia Popular (PFPB) , no período de junho a outubro de 2015.
As irregularidades na execução do programa foram identificadas em auditoria realizada pelo Departamento Nacional de Auditoria do SUS (Denasus) e registradas no relatório 16466 (peças 9-24) .
Essas irregularidades atingiam R$ 140.010,47, em valores históricos, em razão de: (i) constatação 441286 - registro de dispensação de medicamentos e correlatos sem a comprovação da aquisição por meio de notas fiscais (R$ 123.530,16) e (ii) constatação 441297 - não apresentação de cupons vinculados e suas respectivas receitas médicas (R$ 16.480,31) , conforme descrito no relatório completo do tomador de contas especial 245/2017 (peça 32) .
No âmbito deste Tribunal, os responsáveis foram citados para recolher o débito correspondente ou apresentar alegações de defesa nos seguintes termos: 
"ALEGAÇÕES DE DEFESA quanto à irregularidade detalhada a seguir:
a) Irregularidade: Falta e/ou Falha na documentação comprobatória de dispensações de medicamentos do Programa Farmácia Popular do Brasil, caracterizada por:
a.1) registro de dispensação de medicamentos e correlatos sem a comprovação da aquisição por meio de notas fiscais;
a.2) não apresentação de cupons vinculados e suas respectivas receitas médicas;
b) Conduta: não atender aos requisitos formais de guarda e apresentação dos documentos comprobatórios das dispensações, não os apresentando quando solicitado pelos órgãos de controle ou apresentando-os parcialmente ou com falhas;
c) Dispositivos violados: arts. 20, 21, 22, 23, 28 e 40 da Portaria 971/GM/MS, de 15/5/2012;"
Os responsáveis apresentaram alegações de defesa de idêntico teor (peças 50, 69 e 70) .
A Secretaria de Controle Externo de Tomada de Contas Especial (Secex-TCE) , após análise das defesas encaminhadas, manifestou-se pela pela irregularidade das contas dos responsáveis, condenação em débito e aplicação de multa prevista no art. 57 da Lei 8.443/1992 (peça 73) .
O MP/TCU, representado pelo procurador Júlio Marcelo de Oliveira, em seu parecer regimental concordou com a manifestação da Secex-TCE (peça 76) .
II
No âmbito deste Tribunal, a responsabilização recaiu solidariamente sobre a empresa e seus sócios administradores.
Tal entendimento encontra respaldo na interpretação de que as avenças firmadas com a rede privada de farmácias e drogarias possuiriam caráter de convênio, conforme definido no art. 2ªº, II, da Portaria GM/MS 184/2011, que dispõe sobre o Programa Farmácia Popular do Brasil, sendo outorgada ao particular (farmácias e/ou drogarias particulares) a gestão de recursos.
"Art. 2º O PFPB consiste na disponibilização de medicamentos e/ou correlatos à população, pelo Ministério da Saúde (MS) , por meio dos meios descritos abaixo: 
 (...) 
II - o 'Aqui Tem Farmácia Popular', constituído por meio de convênios com a rede privada de farmácias e drogarias."
Assim, uma vez transferido ao ente particular a gestão de recursos do programa ele passa a ter a obrigação de prestar contas dos montantes repassados, nos termos do art. 70, parágrafo único, da Constituição Federal, submetendo-se à responsabilização, em caso de irregularidades, conforme o art. 71, II, da Constituição.
Nesse contexto, ao se considerar a gestão de recursos públicos no âmbito de uma pessoa jurídica de direito privado, as decisões das pessoas naturais administradoras dessa pessoa jurídica determinam a destinação a ser dada àqueles recursos públicos. 
Isso acarreta que, além da pessoa jurídica, também seus administradores devem, pessoalmente, comprovar a regular aplicação dos recursos públicos submetidos às suas decisões, a exemplo do que deliberou esta Corte no Acórdão 8969/2016-TCU-Segunda Câmara.
As alegações de defesa não vieram acompanhadas de documentos aptos a afastar as ocorrências reportadas, relacionadas aos prejuízos decorrentes do descumprimento das regras do PFPB, no caso, registro de dispensação de medicamentos e correlatos sem a comprovação da aquisição por meio de notas fiscais (ocorrência 441286)  e não apresentação de cupons vinculados e suas respectivas receitas médicas (ocorrência 441297) .
Com relação a essas irregularidades, os responsáveis argumentam que os documentos teriam sido arquivados nos termos da Portaria GM/MS 111/2016, e que alguns deles teriam sido perdidos devido à forte chuva que, em agosto de 2016, teria danificado diversos documentos da empresa.
Acrescentam, ainda, que alguns documentos não foram apresentados por estarem totalmente ilegíveis, o que não ocorreu por negligência da empresa, mas pela ação do tempo, razão pela qual não poderia ser responsabilizada.
Sobre esses argumentos, concordo com as análises e conclusões da Secex-TCE, a seguir transcritas (peça 73) :
"47.  Em relação à alínea 'a', a mera alegação de perda dos documentos em virtude de caso fortuito ou de força maior, sem que haja elementos de convicção que demonstrem sua ocorrência, bem como a adoção de todas medidas idôneas para evitar suas consequências, não é suficiente para afastar a violação aos arts. 23 e 39 da Portaria GM/MS nº 971/2012. 
48.  Ademais, conforme o art. 22 da supramencionada Portaria, é de responsabilidade do estabelecimento manter por cinco anos para apresentação, sempre que necessário, as vias assinadas dos cupons vinculados e cupons fiscais em ordem cronológica de emissão, com arquivamento de duas cópias, uma em meio físico e outra em meio magnético e/ou arquivo digitalizado, no próprio estabelecimento.
49.  Dessa forma, não assiste razão aos defendentes, já que não foi comprovada a ocorrência do evento que haveria destruído os documentos originais. Ademais, deveria também ser comprovada a destruição das cópias físicas e das em meio magnético e/ou arquivo digitalizado, já que, somente assim, não haveria possibilidade de entregar os documentos solicitados. 
50.  Quanto à ilegibilidade dos documentos em virtude da deterioração ocasionada pelo tempo, também não assiste razão aos defendentes, já que deveriam comprovar, além da deterioração dos documentos originais, a deterioração das cópias físicas e das em meio magnético e/ou digitalizadas." 
Ante o exposto, manifesto-me pela aprovação do acordão que ora submeto à apreciação desse Colegiado.
TCU, Sala das Sessões Ministro Luciano Brandão Alves de Souza, em 10 de março de 2020.
Weder de Oliveira
Relator